【裁判字號】    99,上訴,217
【裁判日期】    991215
【裁判案由】    妨害性自主
【裁判全文】
臺灣高等法院花蓮分院刑事判決         99年度上訴字第217號
上  訴  人  臺灣花蓮地方法院檢察署檢察官
被      告  張明杰
指定辯護人  吳秋樵律師
上列上訴人因被告妨害性自主案件，不服臺灣花蓮地方法院99年
度訴字第168號中華民國99年8月31日第一審判決（起訴案號：臺
灣花蓮地方法院檢察署99年度偵字第1973號），提起上訴，本院
判決如下：
    主  文
上訴駁回。
    理  由
一、臺灣花蓮地方法院檢察署檢察官公訴意旨略以：被告張明杰
    以「李政杰」之名與被害人A女（警詢代號0000-0000，真實
    姓名年籍詳卷，下稱A女）往來，於民國98年9月中旬某日20
    時許，在其花蓮縣吉安鄉○○村○○路○段149巷12號住處2
    樓房間內，違反A女之意願，強行將A女拉至該房間床上壓制
    後，將該女外褲及內褲褪去，而以生殖器插入該女之陰道，
    對該女強制性交1次得逞，因認被告涉犯刑法第221條第1項
    之強制性交罪嫌云云。
二、按犯罪事實應依證據認定之，無證據不得認定犯罪事實；不
    能證明被告犯罪者，應諭知無罪之判決，刑事訴訟法第154
    條第2項及第301條第1項分別定有明文。次按認定不利於被
    告之事實，須依積極證據，苟積極證據不足為不利於被告事
    實之認定時，即應為有利於被告之認定，更不必有何有利之
    證據；又事實之認定，應憑證據，如未能發現相當證據，或
    證據不足以證明，自不能以推測或擬制之方法，以為裁判基
    礎；而刑事訴訟法上所謂認定犯罪事實之積極證據，係指適
    合於被告犯罪事實之認定之積極證據而言，雖不以直接證據
    為限，間接證據亦包括在內；然而無論直接或間接證據，其
    為訴訟上之證明，須於通常一般之人均不致有所懷疑，而得
    確信其為真實之程度者，始得據為有罪之認定，倘其證明尚
    未達到此一程度，而有合理之懷疑存在時，致使無從形成有
    罪之確信，根據「罪證有疑，利於被告」之證據法則，即不
    得遽為不利被告之認定（最高法院30年上字第816號、29年
    上字第3105號、40年台上字第86號及76年台上字第4986號判
    例意旨參照）。至告訴人之指訴，係以使被告受刑事訴追為
    目的，是以告訴人之指訴為證據方法，除其指訴須無瑕疵，
    且應有察與事實相符之佐證，始得資為判決之基礎，亦經最
    高法院著有52年台上字第1300號及61年台上字第3099號判例
    可資參照。而所謂無瑕疵，係指被害人所為不利被告之陳述
    ，與社會上一般生活經驗或卷存其他客觀事實並無矛盾而言
    ；另所謂就其他方面調查認與事實相符，非僅以所援用之旁
    證足以證明被害結果為已足，尤須綜合一切積極佐證，除認
    定被告確為加害人之可能外，在推理上無從另為其他合理原
    因之假設，有一不合於此，即不能以被害人之陳述作為論斷
    之證據。
三、公訴人認被告涉有上揭強制性交犯行，主要係以被害人A女
    於警詢、偵查中之指訴、財團法人佛教慈濟綜合醫院受理疑
    似性侵害事件驗傷診斷書、和解書各1件為其論據。訊據被
    告坦承與A女發生性交行為，惟堅決否認有強制性交之犯行
    ，辯稱：98年8月間與A女在網路無名小站認識，9月間成為
    男女朋友，98年9月中旬某日下午5、6點打電話與A女相約見
    面，A女同意去伊家玩，就直接載A女去伊家，伊跟A女在房
    間聊天，然後開始接吻，之後就發生關係，A女沒有反抗，
    伊未對A女性侵害等語。
四、證據能力部分
  (一)證人A女於警詢及偵查中證言之證據能力：按刑事訴訟法第1
    59條第1項規定：「被告以外之人於審判外之言詞或書面陳
    述，除法律有規定者外，不得作為證據」；其立法本旨係以
    證人於審判外之言詞或書面陳述，屬於傳聞證據，此項證據
    ，當事人無從直接對於原供述者加以詰問，以擔保其真實性
    ，法院亦無從直接接觸證人而審酌其證言之憑信性，違背直
    接審理及言詞審理之原則，除具有必要性及信用性情況之除
    外者外，原則上不認其有容許性，自不具證據能力；至所謂
    具有必要性及信用性情況者，例如刑事訴訟法第159條之1、
    之2、之3、之4、之5情形，仍例外認其有證據能力，然此乃
    係指法院未於審判期日傳喚相關證人到庭，案件僅能依靠該
    等證人於審判外之陳述以為判斷之情形，始需就該等審判外
    供述證據嚴格依照刑事訴訟法第159條之1至之5所定要件一
    一檢視各該證人之供述，作為證據之資格。倘法院已經依據
    當事人聲請傳喚證人到庭接受檢辯雙方之交互詰問，則法院
    既已透過直接、言詞審理方式檢驗過該證人之前之證詞，
    當事人之反對詰問權亦已受到保障得以完全行使之情況下，
    該等審判外證據除有其他法定事由（例如：非基於國家公權
    力正當行使所取得或私人非法取得等，而有害公共利益，即
    以一般證據排除法則為判斷），應認該審判外供述已得透過
    審判程式之詰問檢驗，而取得作為證據之資格（最高法院94
    年度臺上字第2507號、95年度臺上字第2515號判決意旨參照
    ）。經查本件證人A女已於原審審理時到庭，並接受原審訊
    問、交互詰問程序，直接言詞審理檢視其證詞，故其前於警
    詢、偵查中之陳述，應認已取得作為證據之資格，而有證據
    能力。
  (二)次按刑事訴訟法第159條之5規定：「被告以外之人於審判外
    之陳述，雖不符前四條之規定，而經當事人於審判程序同意
    作為證據，法院審酌該言詞陳述或書面陳述作成時之情況，
    認為適當者，亦得為證據。當事人、代理人或辯護人於法院
    調查證據時，知有第159條第1項不得為證據之情形，而未於
    言詞辯論終結前聲明異議者，視為有前項之同意。」茲查卷
    附驗傷診斷證明書、和解書等文書證據，均經當事人同意作
    為證據，且經核作成之狀況並無不適當之情形，依上開規定
    ，均有證據能力。
五、經查：
  (一)被告與A女於98年8月間於網路無名小站認識而成為朋友，98
    年9月中旬某日晚間18時許，被告與A女相約見面後，前往花
    蓮縣吉安鄉○○村○○路○段149巷12號被告住處，於當晚2
    0時許，2人在上址住處2樓房間內發生性交關係。其後被告
    與A女仍時有聯絡，被告於98年11月A女生日時並贈送禮物給
    A女，大約至99年1月18日前1星期左右，被告與A女關係逐漸
    轉淡，未再與A女聯絡，A女因無法聯絡被告，而告知其表姐
    朱OO關於其與被告發生性關係之事，於99年1月18日晚間10
    時許，A女偕同其表姊朱OO及朱OO之朋友前往被告住處找被
    告，然被告不在家，經被告之朋友沈俊呈聯絡被告並約在附
    近公園談判，被告與A女談判後決定分手，被告同意以新台
    幣（下同）25萬元和解，雙方再於99年1月19日18時許在「
    小歇茶舖」洽談並簽立和解書，被告當場給付現金10萬元，
    其餘分期付款另簽發面額15萬元本票交付A女收執。嗣因被
    告對A女提出恐嚇告訴，A女乃向被告提出強制性侵害告訴等
    事實，為告訴人即被害人A女、被告所不爭執，並據證人即A
    女表姐朱OO及證人沈俊呈於原審法院審理時結證在卷，此部
    分事實堪認屬實。
  (二)依證人A女陳述於98年9月中旬某日與被告見面，在被告住處
    房間遭被告強壓、強脫其褲子為強制性交乙節：
  1.查98年9月中旬某日被告與A女相約見面，依證人A女於警詢
    時之陳述：「當日是第1次見面，被告開著白色喜美轎車載
    我在市區繞，之後他問我要不要去他家，我回答：『你們家
    沒有人嗎？』，他說：『我家人不在。』，之後我就答應他
    ，跟他回家等語（見警詢卷第8頁），可見被告係經徵得A女
    同意後，始載A女返家。惟A女於原審法院審理時卻陳述：「
    第1次見面是他開車，他沒有說要去他家。」、「（辯護人
    問：當時他約你去他家，你們是第1次見面，你不會感到害
    怕嗎？）當時我不知道要去他家。」、「（問：張明杰帶你
    去他家前，你是否知道他要帶你去他家？）不知道」、「（
    問：為何沒有趁被告去上廁所時離開被告家？）因為我不知
    道他帶我去哪個地方。」云云（見原審卷第138-139頁），
    與前述證詞已有不符。又依A女陳述，除上述98年9月中旬某
    日與被告見面外，尚有2次與被告見面，1次是98年11月生日
    收禮物，1次是表姊朱OO要看被告時（應係指99年1月18日到
    被告家找被告該次），此外未再約出來見面云云，然依證人
    沈俊呈於原審審理時證稱：有天下班經過市區看到張明杰帶
    A女在市區○街，見過A女1次，當時穿長袖，應該差不多是
    去年9月的時候等語（見原審卷第184-185頁），可見除上述
    3次外，A女另曾與被告見面一起逛街，與被告陳述曾與A女
    見面逛街等情並無不符，具見證人A女之陳述有所隱瞞。
  2.再就98年9月中旬某日在被告家中，被告與A女發生性交過程
    以觀：依證人A女於警詢時之陳述：「原本我們兩人都坐在
    他房間內的床上看電視，之後他突然躺下去，他躺在我右方
    ，之後他拉我的手，問我要不要躺下去，我說不要，之後他
    強拉我躺下，之後他突然起身將電視關掉，對我說：「我要
    抱抱」、我回答：「不要」，但從右方翻身到我上方，並動
    手脫掉我的褲子，我當時也有拉住褲子不讓他脫，然後他不
    斷的親吻我，從我的嘴巴到脖子到我的胸部，他自己的褲子
    不知是什麼時候脫掉的，之後他就將他的性器官插入我的陰
    道中，整個過程我覺得蠻久的。」等語（見警詢卷第8頁）
    。而於原審審理時則證述：「（問：張明杰跟你發生性行為
    時，有先親吻愛撫嗎？）沒有。」、「（問：張明杰是如何
    跟你發生性行為？）我本來是坐著，後來他先把我壓在床上
    。」、「（問：你作何反抗的動作？）我用腳踢他，要把他
    推開，用腳把他用開。」（見原審卷第140頁）、「（問：
    如何反抗？）他要壓我時我有推他。」、「（問：張明杰是
    否用雙手脫妳外套？）不記得。」、「（問：脫外套時你是
    否仍躺著？）我有想要起來，但他一直壓我。」、「（問：
    張明杰如何脫妳的牛仔褲？）1隻手脫我的牛仔褲，另1隻手
    壓著我兩隻手，我那時是側躺，兩隻手握著，他1隻手壓著
    我兩隻手。」、「（問：你的兩隻手能否打開？）可以。」
    云云（見原審卷第139頁）。細稽證人A女先後之證述，就過
    程中是否曾親吻愛撫，所述已有不符，另就反抗情節之陳述
    亦有不一；再衡酌當日A女係穿著長袖外套及合身窄管牛仔
    長褲，以A女所述當時躺在床上，既有手推、腳踢被告之反
    抗動作，被告殊不可能順利脫下A女外套及合身窄管牛仔褲
    。又查A女身高160公分、體重49公斤，而被告身高166公分
    、體重55公斤，分據A女及被告陳述在卷（見原審卷第153、
    192頁），是被告與A女身高、體重相差不遠，且經本院於審
    理時當庭觀察被告身形，應屬清瘦，而依A女證述當時雙手
    可以打開，可見A女可以掙脫被告之手，被告實無法單手壓
    制、掌握A女雙手，則其顯不可能以1隻手壓住A女雙手，再
    以另1隻手脫掉A女外套、合身窄管長牛仔褲而對A女強制性
    交得逞。是依被告、A女之體型及當日A女穿著情狀，若非A
    女配合，被告當無可能與A女完成性交行為，A女證述其反抗
    過程，即非無疑。綜合上述，A女對於被告有無對伊強制性
    交之重要情節之證述，顯有前後不一致且不合常情之瑕疵，
    當無足採為不利於被告之證據。
  3.且按一般常情，遭性侵害之被害人於遭受侵害後，必儘速逃
    離現場，其後亦不願再與加害人見面交往，惟當日被告與A
    女發生性交行為後，仍由被告駕車載送A女返家，其後被告
    與A女還是保持電話及即時通聯絡之情形，聯絡頻率還是一
    樣，被告與A女之關係並沒有明顯改變，仍繼續聯絡、打電
    話，且被告於A女生日時並贈與A女生日禮物；其後亦沒有發
    生爭執、吵架或口角摩擦等情形，在電話聯絡或即時通聯絡
    時，A女從未質疑被告為何要發生性關係或是要求被告提出
    賠償內容等情，均據證人A女於原審審理時陳述在卷（見原
    審卷第155-156頁），並有被告提出之亞太電信公司通話紀
    錄明細帳單及原審向中華電信公司、遠傳電信公司、台灣大
    哥大電信公司調閱被告與A女所使用0000000000號、0000000
    000號等行動電話之通聯紀錄、光碟暨原審勘驗之通聯明細
    在卷可參（見原審卷第41-48、71-76、79-119頁）。由上開
    證人A女與被告為性交行為後仍與被告正常聯絡交往情形，
    及參以證人A女於原審審理時所證：喜歡被告等情，即不能
    排除A女因喜歡被告而與之合意性交之可能，是證人A女證述
    遭被告強制性侵害云云，顯有可疑。
  (三)次從A女與被告談判、和解之緣由、過程以觀：
  1.依證人即A女之表姐朱OO於原審審理時證述：「我是在99年1
    月18日之前1、2個禮拜以前，帶A女去茶舖，問她生活上、
    感情上的事，她才跟我說這件事，當時她很難過，表情上有
    在逃避，因此我沒有再問下去，我當時是想要告訴她爸媽，
    她說不行，怕被父母罵，所以後來我也沒有說，後來我急著
    要回家，我也沒有再做什麼了，當時沒有主動介入這件事情
    ，是因為當時忙著要考試。99年1月18日我有約A女去看電影
    ，我去學校載她，她跟我說那個男生沒有接她電話，且打給
    他也都不接電話、回電，傳簡訊也不回，所以A女說要去找
    那個男生問清楚都不接電話、也不回電及回傳簡訊是怎麼回
    事，因為A女找不到那個男的在哭，於是我們就沒有去看電
    影，而改去找那個男生了，當時3男1女（不包含我與A女）
    陪我們一起去。到那個男生住處後，聽鄰居說在大馬路旁有
    1家機車行是他們家的，才去那家機車行找他，當時張明杰
    不在機車行，後來張明杰的朋友沈俊呈先出現，說約在公園
    見面，張明杰有在公園出現，前面是張明杰先與A女兩人單
    獨在旁談，我看到A女在哭，便過去問A女發生什麼事情，A
    女說她不要就這麼分了，因為不甘心，A女對張明杰要求錢
    ，那時張明杰的朋友在旁邊，說了兩個方法，1個是錢，另1
    個忘記了，後來同意的是錢的部分，當天因為沒有帶紙筆，
    且時間已晚，無法去提錢，所以約隔天在小歇茶舖再拿錢。
    和解書內容是由A女與張明杰口述，再由我男友陳力賢寫的
    ，張明杰有去領錢10萬元，還有簽本票，點收完後我們就把
    錢給A女了。後來張明杰打電話給我男友，說他要去報警，
    要我們去警察局。我只知道A女的第一次沒有了，發生性關
    係之詳細經過，我不知道。」等語（見原審卷第174-180頁
    ）。
  2.證人沈俊呈則於原審審理時證稱：「99年1月18日A女與她的
    表姐有到被告家中，當日加上A女一共3男3女。對方覺得是
    張明杰有意欺騙A女的感情，當時張明杰不在，於是我打電
    話給張明杰，約在小公園談，後來張明杰到了，張明杰、A
    女兩人先私底下在旁邊談，A女後來就請她的朋友過去，對
    方說因為A女不希望再跟張明杰在一起，所以這段感情就不
    要再繼續了，但因為他們發生過關係，所以希望可以用錢來
    解決這件事，對方自稱A女的姐姐或哥哥的人說要50萬，張
    明杰說他沒有辦法，我說50萬元太誇張，於是我說折半25萬
    元，A女從頭到尾都沒有說過1句話，都是自稱A女的哥哥姐
    姐在講，第1天的經過大致如此，我說我們錢不夠，要分期
    付款，於是我們約隔天傍晚6、7點在小歇茶舖談，隔天我們
    就去小歇，我與張明杰2人，對方一樣是3男3女，我們討論
    過後，沒有辦法出那麼多錢，後來殺到20萬元，我又問他們
    A女父母是否同意這件事，他們又打電話，然後又說都OK，
    和解書的紙寫完，後來張明杰去提了10萬元給對方。當時和
    解書內容是由對方自稱A女哥哥的人寫的。和解書內容大部
    分是由對方即自稱A女哥哥姐姐的人決定的，他們寫完問我
    們這樣可不可以，我說有段話我不是很認同，就是關於張明
    杰強迫A女發生性關係這段文字，所以我說這段話要刪掉，
    但是自稱A女哥哥的人說不行。我後來發現很多疑點，才建
    議張明杰去報案。我們有通知A女我們要去報案，約在警局
    見面，對方說要告張明杰妨害性自主，於是我們就告A女這
    邊恐嚇。」等語（見原審卷第181-184頁）。
  3.綜參證人朱OO、沈俊呈之上開證述，A女偕同其表姐朱OO及
    朱OO之友人共6人，於99年1月18日去找被告，原係要問清楚
    為何不接電話、不回電及不回傳簡訊，不再與A女聯絡之原
    因，且雙方談判之內容為被告與A女分手之事，未曾提及A女
    有遭性侵之情事。且證人A女係因被告不再繼續聯絡，心裡
    難過，才將其與被告發生性關係之事告訴表姐朱OO，已據證
    人A女於原審審理時陳證明確（見原審卷第157頁），惟其於
    原審審理時又證述：告知朱OO關於與被告發生性關係之事時
    ，朱OO很生氣，99年1月18、19日與被告談判時為A女、朱OO
    及朱OO之2名男性朋友共4人，以及談判內容為性侵害之事云
    云，均與上開證人證述情節多所不符。再參以證人A女於原
    審審理時，對諸多詰問問題或避重就輕或避而未答（見原審
    卷第133、136、137、139、140、142、143、149、151、156
    、158、160、163、164及173頁），均見證人A女對真相有所
    隱瞞，證人A女證述之憑信性顯有不足，其證詞尚難遽信。
  (四)綜上所析，A女自98年9月中旬某日與被告發生性關係後，迄
    至99年1月19日談和解前，均與被告正常聯絡、交往，未曾
    提及遭性侵害情事；其之所以對被告提出妨害性自主告訴，
    係因被告先告其等恐嚇，才反告被告妨害性自主，亦據證人
    A女於原審審理時陳述在卷（見原審卷第157-167頁）；且證
    人A女於原審所證遭被告性侵害之情節，既有如上瑕疵，是
    否實在，誠有可疑，實難依其片面指訴，遽為被告不利之認
    定。
  (五)另查卷附疑似性侵害事件驗傷診斷書係A女於報案後，應警
    方要求，始於99年1月20日到醫院驗傷，業據證人A女於原審
    審理時陳述在卷，是該診斷書僅可證明A女曾有性經驗，尚
    不足據為被告有對A女強制性交之證明；另被告雖曾簽立上
    述和解書，惟依證人朱OO、沈俊呈所證述之和解情節，亦難
    憑此和解書內容，遽認被告已涉公訴人所指之犯行。
六、綜上所述，依卷存事證並無足夠之證據顯示被告已涉公訴人
    所指之強制性交犯行，原審因認本件尚無積極證據證明被告
    犯罪，揆諸前揭規定與說明，而為被告無罪之諭知，認事用
    法並無違誤，檢察官徒執主觀臆測及尚乏科學依據之論點提
    起上訴，既未能再舉出確切證據以資證明，自無足取，其上
    訴應予駁回。
據上論斷，應依刑事訴訟法第368條，判決如主文。
本案經檢察官崔紀鎮到庭執行職務。
中    華    民    國    99    年    12    月    15    日
                  刑事庭審判長 法  官 林慶煙
                               法  官 李水源
                               法  官 張健河
以上正本證明與原本無異。
如不服本判決，應於收受送達後10日內向本院提出上訴書狀，其
未敘述理由者，並得於提起上訴狀後10日內向本院補提理由書（
均須按他造當事人之人數附繕本）「切勿逕送上級法院」。
告訴人或被害人如對於本判決不服者，應具備理由請求檢察官上訴，
其上訴期間之計算係以檢察官收受判決正本之日期為準。
中    華    民    國    99    年    12    月    15    日
                               書記官 徐文彬

司法院資訊處製作；財團法人民間司法改革基金會備份。
